【裁判字號】    97,家抗,3
【裁判日期】    970331
【裁判案由】    指定遺產管理人
【裁判全文】
臺灣雲林地方法院民事裁定               97年度家抗字第3號
抗  告  人  財政部國有財產局台灣中區辦事處雲林分處
法定代理人  戊○○
非訟代理人  丁○○
被抗告人    丙○○
非訟代理人  林秋宏
上列抗告人因被抗告人聲請選任被繼承人乙○○之遺產管理人事
件，對於中華民國96年12月25日原審96年度財管字第33號所為裁
定不服，提起抗告，本院管轄之合議庭裁定如下：
      主      文
抗告駁回。
抗告程序費用新臺幣壹仟元由抗告人負擔。
      理      由
一、抗告意旨略以：依民法第1176條第6 項及同法第1178條第2
    項之規定，並無規定抗告人為「唯一」遺產管理人，亦無規
    定本件被繼承人之債權人或其親屬等人，無為遺產管理人之
    資格，或不得擔任其遺產管理人。又按司法院74年10月15日
    院台廳一字第05786 號函示：「此類拋棄繼承事件，多屬遺
    債大於遺產，形同破產，故應儘量避免選任國有財產局為遺
    產管理人」。次依臺灣高等法院臺中分院88年度家抗字第96
    號民事裁定理由一：「按聲請法院選任遺產管理人，法院有
    裁量權，不受聲請人之拘束，可依職權選任適當之管理人，
    而選任遺產管理人須考慮其適切性，亦即除管理遺產須公平
    外，應以對遺產、遺債情況了解較深者，為優先選任…」。
    復以被繼承人乙○○自民國92年2 月4 日死亡，債權人旋即
    聲請指定遺管人處理遺產，另乙○○之遺族適值壯年，自必
    有較諸抗告人適宜擔任遺產管理人者。再者，抗告人之各項
    國產業務案量繁多，且抗告人並無專責承辦此類案件之人員
    編制，因是類案件繁多，抗告人負荷極重，舉凡以抗告人為
    遺產管理人，應依法完成各項公示催告、清查遺產遺債、函
    請地政機關辦理遺產管理人登記、監管遺產、依遺產管理人
    資格拍賣或處分遺產、結算遺產、及除代墊各項稅費支出，
    查無明文列入優先扣還款，而辦理公示催告及公文往返、查
    證寄件等等繁瑣耗時，無若選任乙○○之家屬或委任專任律
    師或其他專業代理人辦理時程及適宜性相衡量。是以，鈞院
    指定乙○○之遺產管理人，為法制性、情理性計量，敬予提
    請另裁酌更為適切之遺產管理人，就此，認原裁定尚有不當
    ，爰請求廢棄，並另行擇定他人為本件遺產管理人等語。
二、按先順序繼承人均拋棄其繼承權時，由次順序之繼承人繼承
    ，其次順序繼承人有無不明或第四順序之繼承人均拋棄其繼
    承權者，準用關於無人承認繼承之規定；繼承開始時，繼承
    人之有無不明者，由親屬會議於一個月內選定遺產管理人，
    並將繼承開始及選定遺產管理人之事由，向法院報明；第
    1178條所定之期限屆滿，無繼承人承認繼承時，其遺產於清
    償債權，並交付遺贈物後，如有賸餘，歸屬國庫；繼承人有
    無不明而不能依民法第1177條選定遺產管理人時，得由利害
    關係人聲請法院選任之，民法第1176條第6 項、第1177條、
    第1185條及第1178條第2 項分別定有明文。又按法院選任之
    遺產管理人，除自然人外，亦得選任公務機關任之，非訟事
    件法第149 條第3 項亦定有明文。
三、經查，被繼承人乙○○於92年2 月4 日死亡，其法定繼承人
    均已拋棄繼承，故被繼承人乙○○已無民法第1138條所列各
    順序之繼承人等情，業據被抗告人於原審提出本院96年11
    月23日雲院隆家祥決92繼字第76號函各1 份影本為證，並經
    原審依職權調閱本院92年度繼字第76、112 、156 、193 號
    拋棄繼承事件卷宗核閱屬實。而被繼承人乙○○死亡時，尚
    積欠被抗告人借款債務，被抗告人為利害關係人等情，有被
    抗告人於原審提出本院89年度促字第11811 號支付命令暨確
    定證明書各1 份可證（見原審卷第4 、5 頁），則其聲請為
    乙○○選任遺產管理人，於法有據。
四、又聲請法院選任遺產管理人，法院有裁量權，不受聲請人之
    拘束，可依職權選任適當之管理人；且法雖無明文規定國有
    財產局為唯一之遺產管理人。然選任遺產管理人須考慮其適
    切性，即被選任人之專業能力、意願、管理遺產之公平性、
    利害關係，及對於遺產之了解、地緣等等因素。
五、本件被繼承人乙○○尚有4 筆土地，業經原審依職權調閱被
    繼承人乙○○之稅務電子閘門財產所得明細表1 份在卷可參
    ，足認本件被繼承人乙○○並非毫無任何遺產；況司法院之
    上揭函示，僅謂儘量避免選任抗告人為遺產管理人，並非謂
    不得選任抗告人為遺產管理人，且參酌非訟事件法第149 條
    第3 項之規定，亦得選任公務機關為遺產管理人，是換言之
    ，若抗告人適合擔任系爭事件之遺產管理人時，亦得被選任
    為遺產管理人。又依民法第1179條規定，編製遺產清冊、為
    保存遺產必要之處置、清償債權或交付遺贈物均為遺產管理
    人之職務，遺產管理人就被繼承人生前各項財產及債權債務
    之處理，除得依其所知或查詢所得清理外，尚得依同條第1
    項第3 款規定聲請法院依公示催告程序，限定1 年以上之期
    間，公告被繼承人之債權人及受遺贈人，命其於該期間內報
    明債權及為願受遺贈與否之聲明，於管理遺產上並無困難，
    是難認抗告人得執此為拒絕擔任遺產管理人之依據。
六、又查本件被抗告人於原審訊問中陳明對何人擔任被繼承人之
    遺產管理人均無意見，而經本院於訊問期日詢問被繼承人之
    子甲○○擔任被繼承人乙○○之遺產管理人之意願，其當庭
    表明其與被繼承人之配偶、其他子女均遷移北部居住，不便
    擔任遺產管理人等語（見本件97年3 月7 日訊問筆錄），可
    見甲○○並無擔任遺產管理人之主觀意思。再者，被抗告人
    於本件準備程序中，更指稱被繼承人遺留之土地現被充作道
    路用地，已其事涉公益與私益，自需公部門適度介入；又被
    抗告人亦於97年3 月10日具狀請求本院指定抗告人為本件遺
    產管理人，此外，亦無其他資料足以證明繼承人、關係人及
    專門職業人員適合擔任本件遺產管理人。況且，法定繼承人
    一般多缺乏遺產管理之專業知識及能力，難認屬適當之遺產
    管理人選。抗告人並未提出其他證據釋明被繼承人尚有其餘
    親屬可資擔任遺產管理人，則本件自難以選任被繼承人之其
    他親屬為遺產管理人，故抗告意旨主張應選任適值壯年之被
    繼承人乙○○之繼承人或律師或其他專業代理人等為遺產管
    理人，有較抗告人更適宜擔任遺產管理人云云，即無足採。
七、抗告人係國有財產之管理機關，對於遺產管理之法律程序亦
    較一般民眾熟悉，復有相當之專業能力足以勝任管理職務，
    如本件被繼承人之遺產，無人承認繼承時，將於清償債權，
    交付遺贈物後尚有剩餘，依民法第1185條之規定，應歸屬於
    國庫，是本件遺產之管理即具公益性質，且本件被繼承人乙
    ○○尚遺留有遺產，國庫對被繼承人之遺產仍可能具有期待
    利益，由抗告人為遺產管理人，應屬適當，抗告人自不得在
    未經實際管理前，以繼承人均拋棄為由，即漫行預測被繼承
    人之負債超過其遺產，或其必須墊付之管理費用將來無法請
    求返還，而拒絕擔任遺產管理人。再者，抗告人若擔任遺產
    管理人，關於由抗告人代墊之遺產管理費用，於強制執行程
    序上係屬優先受償之執行費用，於破產程序上得類推適用破
    產法第97條之規定優先於遺產之債權，隨時由遺產清償之，
    另依遺產及贈與稅法第17條第1 項第11款之規定，管理遺產
    之直接必要費用，應自遺產總額中扣除，免徵遺產稅，是遺
    產管理人所代墊之遺產管理費用，仍可自遺產中優先受償，
    故自無抗告人所稱管理遺產而有浪費國家資源或造成國庫損
    害之情形，抗告人此部份之抗辯，亦無足採。又抗告人為政
    府機關，與被繼承人間無利害關係，復有相當之專業能力足
    以勝任管理職務，基此，抗告人仍為較適當之遺產管理人，
    故原審選任抗告人為被繼承人之遺產管理人，核無不合。
八、綜上所述，原審法院據此選任抗告人為被繼承人乙○○之遺
    產管理人，並依法為承認繼承之公示催告，經核並無不合，
    抗告意旨復未述明原裁定選任其為被繼承人乙○○之遺產管
    理人有何違法或其他不當之處，其提起抗告求予廢棄原裁定
    ，為無理由，應予駁回。
九、據上論結，本件抗告為無理由，依非訟事件法第21條第2 項
    、第24條第1 項、第46條，民事訴訟法第495 條之1 、第
    449 條第1 項、第78條、第95條，裁定如主文。
中    華    民    國    97    年    3     月    31    日
                  家事法庭審判長法  官
                                法  官
                                法  官
本裁定除以其適用法規顯有錯誤為理由，並經本院許可者外，不
得再抗告。如提再抗告，應於收受本裁定後10日內向本院提出再
抗告狀，並繳納再抗告裁判費新臺幣1,000元。
以上正本係照原本作成。
中    華    民    國          年          月          日
                                      書記官


司法院資訊處製作；財團法人民間司法改革基金會備份。
